【裁判字號】    99,台上,2963
【裁判日期】    990513
【裁判案由】    違反毒品危害防制條例
【裁判全文】
最高法院刑事判決            九十九年度台上字第二九六三號
上  訴  人  台灣高等法院台中分院檢察署檢察官
上  訴  人
即  被  告  甲○○
被      告  乙○○
上列上訴人等因被告等違反毒品危害防制條例案件，不服台灣高
等法院台中分院中華民國九十九年三月十六日第二審判決（九十
八年度上訴字第二二二七號，起訴案號：台灣南投地方法院檢察
署九十七年度偵字第四九０二號、九十八年度偵字第二００、三
二六、四五四號），提起上訴，本院判決如下：
    主  文
原判決關於乙○○部分撤銷，發回台灣高等法院台中分院。
其他上訴駁回。
    理  由
一、撤銷發回（乙○○）部分：
本件原判決以公訴意旨略以：被告乙○○與綽號分別為「兄仔」
、「嫂子」之不詳姓名、年籍成年男女等人，共同基於販賣第一
級毒品海洛因、第二級毒品甲基安非他命之犯意聯絡，由「兄仔
」、「嫂子」提供海洛因、甲基安非他命及門號0000000
000行動電話，由乙○○以上開行動電話為聯絡工具，於民國
九十七年十一月三日下午八時許，在南投縣埔里鎮地理中心埤前
，以新台幣（下同）一千元之價格，賣出海洛因一小包予陳正一
與綽號「阿凸」之人；於同日下午八時許，在同鎮埔里高級工業
職業學校旁，以一千三百元之價格，賣出海洛因一包予陳睿豐與
王思辰；於同日下午九時許，在同鎮中心埤加油站前，以五百元
之價格，賣出甲基安非他命一包予李瑋晟；於次日即同年月四日
下午九時許，在同鎮埔里高級工業職業學校旁，以三千元之價格
，賣出甲基安非他命一包予潘元琪。因認乙○○分別涉犯毒品危
害防制條例第四條第一項、第二項之販賣第一級、第二級毒品罪
嫌等情。經審理結果，認為不能證明乙○○犯罪，因而撤銷第一
審關於乙○○部分之科刑判決，改判諭知乙○○無罪，固非無見
。
惟按審理事實之法院，對於卷內被告有利及不利之證據，應一律
注意，詳為調查，綜合全案證據資料，本於經驗法則以定其取捨
，並將取捨證據及得心證之理由，於判決內詳為說明。故證據雖
已調查，而尚有其他部分並未調查，仍難遽為被告有利或不利之
認定。又證據之證明力，由法院本於確信自由判斷，但不得違背
經驗法則及論理法則，刑事訴訟法第一百五十五條第一項定有明
文。所謂經驗法則，係指吾人基於日常生活經驗所得之定則，並
非個人主觀上之推測。查(一)乙○○於第一審九十八年四月七日準
備程序期日供述，其承認檢察官起訴書附表二編號五之二、二０
之一、二一之一、二二之一所示販賣海洛因、甲基安非他命犯行
（按即上述乙○○被訴共同販賣海洛因、甲基安非他命犯行）（
乙○○在第一審之選任辯護人隨即陳明：乙○○已坦承犯行，請
審酌乙○○犯罪後態度良好，從輕量刑。對起訴書所援引證據之
證據能力，均不爭執。本日所提刑事準備書狀請求調查證據，皆
予捨棄等語）；於第一審九十八年八月五日審判期日，在審判長
依法踐行調查證據程序時，均表示沒有意見，對被訴販賣第一級
、第二級毒品犯行，亦未提出任何辯解，乙○○之選任辯護人則
請求第一審援引刑法第五十九條之規定，酌量減輕其刑，並從輕
量刑及定應執行之刑等情，此有準備程序、審判筆錄之記載可憑
（見第一審卷一第八六頁、卷二第二０二至二四九頁）。又甲○
○於九十七年十二月十七日檢察官訊問時，以證人身分證述：乙
○○有加入「兄仔」、「嫂子」等人所組販毒集團，乙○○有使
用門號0000000000行動電話，聯絡交易毒品。如果乙
○○有回來，就是乙○○去送毒品（見九十七年度偵字第四九０
二號卷三第一二九頁）；於第一審九十八年二月十九日準備程序
期日，以被告身分供稱：乙○○有與我們一起販賣毒品，他幫「
兄仔」開車，若伊有事回家，「兄仔」會叫乙○○幫忙賣出毒品
，乙○○持用門號0000000000行動電話，負責接聽電
話及送毒品等語（見第一審卷一第五六、五七頁）。上述乙○○
之自白及甲○○之證述或供述，難謂非屬不利於乙○○之證據。
乃原審未遑就此詳為調查、審酌，亦未明其取捨證據之理由，
即率為有利於乙○○之認定，難謂適法。(二)證人陳正一、陳睿豐
、李瑋晟於原審雖均證述，出面交易海洛因或甲基安非他命之人
，有戴著安全帽或口罩，因此不能明確指認該人即係乙○○，其
等於警詢所為指認是附和警員之說法，事實上無法確認；證人潘
元琪在原審則證稱，其尚未與出面交易毒品之人見面即取消交易
等情（見原審卷第一三三至一四一頁）。但陳正一、陳睿豐、李
瑋晟、潘元琪於警詢已憑據包括乙○○在內共計八人之照片，一
致指認出面交易海洛因或甲基安非他命之人即係乙○○無訛（見
九十七年度偵字第四九０二號卷三第一六、一七、一八、三０、
三二、四四、四六頁、九十八年度偵字第二００號卷一第一八九
、一九０頁）。則陳正一、陳睿豐、李瑋晟、潘元琪於警詢及原
審就指認乙○○部分，為前後不一之陳述，所陳緣由是否實在，
並非不可經由勘驗其等警詢錄音或傳喚詢問警員，加以調查、審
認。乃原審就此於公平正義之維護，有重大關係之事項，未能依
刑事訴訟法第一百六十三條第二項但書之規定，依職權調查明白
，即遽為有利於乙○○之認定，尚嫌調查職責未盡。何況，陳正
一、陳睿豐、李瑋晟於原審證述不能明確指認乙○○，並非必然
可以排除係乙○○出面交易毒品。又王思辰於警詢及原審一致指
認係乙○○出面交易海洛因無訛，並無前後不一之情（見九十七
年度偵字第四九０二號卷三第三、四、六頁、原審卷第一三八頁
）。至於陳正一、陳睿豐、李瑋晟、王思辰（下稱陳正一等四人
）雖在原審證述出面交易海洛因之人係第一次見面，且對方戴著
安全帽或口罩等情，但陳正一等四人係與之交易毒品，雙方有所
接觸，並非屬於偶然相遇之陌生人，通常不會留下深刻印象可比
。則出面交易之人單純戴著安全帽或口罩，是否即會影響陳正一
等四人尤其是王思辰所為指認之正確性？仍不無疑問存在。原審
未能就此詳細調查、審認，即單憑陳正一等四人與出面交易毒品
之人僅有一面之緣，對方又有佩戴安全帽或口罩為由，率予摒棄
陳正一等四人於警詢或原審所為指認，而為有利於乙○○之認定
，難認適法。(三)通訊監察錄音內容係何人之對話，倘非有具體、
明顯之差異可憑（例如男聲、女聲或特殊口音），而事涉聲紋比
對，應屬專門知識，非由具有特別知識經驗者為之，不足以斷定
。本件原審就檢察官所提出卷附與乙○○被訴交易毒品有關之門
號0000000000行動電話通訊監察錄音，僅憑據勘驗通
訊監察錄音，以及甲○○於原審所證在通訊監察錄音為對話之自
稱「阿明」之人係「大頭仔」而非乙○○（按陳正一、陳睿豐、
王思辰於警詢一致指稱「阿明」即為乙○○；甲○○於警詢時係
將「大頭」、「嘉明」併列，並未指為同一人，則甲○○於原審
所稱「阿明」係「大頭仔」而非乙○○等情，未必屬實）等情，
並未選任具有特別知識經驗者，或囑託醫院、學校或其他相當之
機關、團體，就此進行鑑定，又未明取捨證據之理由，即遽認
不能證明其中包括乙○○之聲音，因此不能作為補強證據，而為
有利於乙○○之認定（見原判決第二一至二三頁），難謂無調查
職責未盡之可議。以上，或係檢察官上訴意旨所指摘，或為本院
得依職權調查之事項，應認原判決關於乙○○部分，有撤銷發回
更審之原因。
二、上訴駁回（甲○○）部分：
按刑事訴訟法第三百七十七條規定，上訴於第三審法院，非以判
決違背法令為理由，不得為之。是提起第三審上訴，應以原判決
違背法令為理由，係屬法定要件。如果上訴理由書狀並未依據卷
內訴訟資料，具體指摘原判決不適用何種法則或如何適用不當，
或所指摘原判決違法情事，顯與法律規定得為第三審上訴理由之
違法情形，不相適合時，均應認其上訴為違背法律上之程式，予
以駁回。本件原判決已明依憑上訴人甲○○於警詢、檢察官訊
問時及第一審、原審之自白，核與證人孫福貴、何宜貞、詹文仁
、鄭佳慧、陳正一、張家慈、邱進雄、潘智仁、陳秋菊、吳明樹
、吳長錕、張耀仁、巫松竹、羅嘉瑜、郭維洲、潘峻豪、游武俊
、蔣寶傑、王俊偉、林郁堅、曾建昌、曾敏玲等人及共同正犯未
滿十八歲之少年張○○、潘○○（姓名、年籍均詳卷）於警詢、
檢察官訊問時證述或供述之情節相符，並有通訊監察錄音譯文在
卷可稽，暨原判決附表（下稱附表）五所示之物扣案可資佐證。
附表五編號一、二所示之物，經鑑定結果，認定分別有海洛因、
甲基安非他命成分等情，有法務部調查局濫用藥物實驗室九十八
年一月十六日調科壹字第09823002900 號鑑定書、行政院衛生署
管制藥品管理局九十八年二月十二日管檢字第0980000896號鑑定
書附卷為憑，資以認定甲○○有原判決事實欄所記載之犯罪事實
。並明甲○○係成年人，其與少年張○○、潘○○分別就附表
一編號三、一九、二七、五三、五七、五九所示販賣第一級毒品
犯行，共同實施犯罪行為，均應依兒童及少年福利法第七十條第
一項前段之規定，除法定本刑為死刑、無期徒刑部分，依法不得
加重外，仍就罰金刑部予以加重其刑；甲○○於偵查及審判中坦
承犯行，爰就其所犯販賣第一級、第二級毒品罪，均依九十八年
五月二十日修正公布毒品危害防制條例第十七條第二項之規定，
減輕其刑；甲○○販賣海洛因數量不多，所得金額非鉅，又非主
其事者，倘科以毒品危害防制條例第四條第一項之販賣第一級毒
品罪，經依上開規定減輕其刑後之法定最低本刑有期徒刑十五年
，仍嫌過重，客觀上足以引起一般之同情，可謂情輕法重，其犯
罪情狀顯可憫恕，爰就所犯販賣第一級毒品罪，均依刑法第五十
九條之規定，酌量減輕其刑，並先加後減及遞予減輕之。因而維
持第一審關於論以甲○○共同販賣第一級毒品或成年人與少年共
同販賣第一級毒品之罪，共計六十二罪，各量處附表一所示之刑
（有期徒刑八年或九年不等）；共同販賣第二級毒品之罪，共計
十九罪，各量處附表二所示之刑（有期徒刑四年），並諭知相關
之從刑，暨所處有期徒刑、褫奪公權部分，依法定應執行之刑為
有期徒刑二十三年，褫奪公權七年部分之科刑判決，駁回甲○○
在第二審之上訴。原判決已明所憑之證據及其認定之理由，所
為論斷與卷內證據資料相符，從形式上觀察，並無何違背法令之
情形存在。甲○○上訴意旨略以：(一)甲○○已坦承犯行，深具悔
意，犯罪後態度良好。原判決維持第一審之刑度，似乎猶嫌過重
。(二)甲○○已供出共犯乙○○及上手多人，並提供相當線索予警
方及檢察官，係警方及檢察官遲未能查獲上手而已。原判決未適
用毒品危害防制條例第十七條第一項之規定，據以減輕其刑，已
影響甲○○之刑度云云。經查：(一)原判決已說明甲○○於警詢及
檢察官訊問時，僅供出毒品來源係「兄仔」、「嫂子」、「大頭
仔」，又警方及檢察官並未因甲○○之供述，據以查獲「兄仔」
、「嫂子」、「大頭仔」等人，不合毒品危害防制條例第十七條
第一項有關減輕其刑之規定等語（見原判決第九至一一頁）。甲
○○上訴意旨並未依據卷內訴訟資料具體指稱原判決所為論說
明，有何違法之處，自不屬上訴第三審之適法理由。(二)刑之量定
，係屬事實審法院得依職權自由裁量之事項，苟於量刑時，已以
行為人之責任為基礎，並斟酌刑法第五十七條各款所列情狀，而
未逾越法定範圍，又未濫用其職權，即不得遽指為違法。第一審
判決於量刑時，已就甲○○犯罪之動機、目的、手段、參與犯罪
情節輕重、所得利益及犯罪後之態度等一切情狀，予以綜合考量
（見第一審判決第一０頁），既未逾越法定刑度，又未濫用自由
裁量之權限；所定應執行有期徒刑二十三年，褫奪公權七年，亦
同，原判決予以維持，於法無違。甲○○上訴意旨並未依據卷內
具體指摘原判決維持第一審之量刑及定應執行之刑，如何違背法
令，徒憑其主觀之看法，指摘原判決量刑過重，自非適法之第三
審上訴理由。甲○○上訴意旨，仍執前詞，徒憑己見，就判決內
已明白論斷之事項，任意指摘為違法，核均非適法之上訴第三審
理由。應認甲○○之上訴為違背法律上之程式，予以駁回。
據上論結，應依刑事訴訟法第三百九十七條、第四百零一條、第
三百九十五條前段，判決如主文。
中    華    民    國  九十九  年    五    月   十三   日
                      最高法院刑事第十二庭
                          審判長法官  黃  一  鑫
                                法官  張  春  福
                                法官  林  勤  純
                                法官  李  錦  樑
                                法官  陳  國  文
本件正本證明與原本無異
                                      書  記  官
中    華    民    國  九十九  年    五    月   十九   日
                                                      K

司法院資訊處製作；財團法人民間司法改革基金會備份。
